【裁判字號】    95,訴,1323
【裁判日期】    951013
【裁判案由】    殺人未遂
【裁判全文】
臺灣彰化地方法院刑事判決              95年度訴字第1323號
公  訴  人  臺灣彰化地方法院檢察署檢察官
被      告  乙○○○○○○○○.
                    男  33歲.
指定辯護人  阮春龍律師
上列被告因殺人未遂案件，經檢察官提起公訴（95年度偵字第
6315號），茲本院判決如下：
    主  文
乙○○○○○○○○○○○ ○○○○○（阿成）殺人未遂，處有期徒刑伍年陸月，
並應於刑之執行完畢或赦免後，驅逐出境。
    犯罪事實
一、乙○○○○○○○○○○○ ○○○○○（中文譯名阿成）係泰國籍人，在設於
    彰化縣大村鄉○○村○○路215 號正新橡膠工業股份有限公
    司（下稱正新公司）內擔任員工，於民國95年7 月9 日晚上
    11時許，在上址正新公司員工宿舍213 號寢室內，與任職於
    同公司之泰國籍員工丙○○○○○○○○ ○○○○○○（中文譯名維奇）共
    同飲酒後，因認為丙○○○○○○○○ ○○○○○○拒絕出借音樂CD而心生
    不滿，乙○○○○○○○○○○○ ○○○○○明知人之頭部為身體之要害，持
    菜刀揮砍，當足以奪人性命，竟基於殺人之犯意，於95年7
    月9 日晚上11時30分，自前揭員工宿舍213 號寢室返回其位
    於正新公司員工宿舍207 號寢室內，拿起真實姓名不詳前員
    工所遺留之菜刀1 把，復折返至前揭員工宿舍213 號寢室內
    ，逕朝丙○○○○○○○○ ○○○○○○之頭部、左上臂猛砍數刀造成頭部
    長8 公分、4 公分之2 處外傷併撕裂傷害、頭顱骨折及左上
    臂長3 公分之1 處撕裂傷害後，乙○○○○○○○○○○○ ○○○○○則離開
    現場，返回自己前揭寢室。嗣經正新公司外籍勞工管理員報
    警請救護車將丙○○○○○○○○ ○○○○○○送醫急救後，丙○○○○○○○○ ○○○○○○始倖免於死，警方隨後在案發現場扣得前揭菜刀1 把。
二、案經丙○○○○○○○○ ○○○○○○訴由彰化縣警察局員林分局報請臺灣
    彰化地方法院檢察署檢察官偵查起訴。
    理  由
一、程序部分：按被告以外之人於審判外之陳述，雖不符前4 條
    之規定，而經當事人於審判程式同意作為證據，法院審酌該
    言詞陳述或書面陳述作成時之情況，認為適當者，亦得為證
    據。當事人、代理人或辯護人於法院調查證據時，知有第15
    9 條第1 項不得為證據之情形，而未於言詞辯論終結前聲明
    異議者，視為有前項之同意，刑事訴訟法第159 條之5 定有
    明文。立法意旨在於傳聞證據未經當事人之反對詰問予以核
    實，原則上先予排除，惟若當事人已放棄詰問或未聲明異議
    ，基於證據資料愈豐富，愈有助於真實發現之理念，且強化
    言詞辯論主義，法院自可承認該傳聞證據例外擁有證據能力
    。經查，被害人丙○○○○○○○○ ○○○○○○、證人甲○○○○○○○○○○○ ○○○○○○ 、BUNKET MONTRI 分別於警詢中之陳述（參見同上偵查
    卷宗第44頁至第51頁），雖均係被告以外之人於審判外之陳
    述，性質上屬傳聞證據，惟經被告、辯護人、檢察官均同意
    作為證據，又本院審酌該言詞陳述作成時之情況，並查無其
    他不法之情狀，足認為得為本案之證據，依刑事訴訟法第
    159 條之5 之規定，有證據能力。
二、訊據被告乙○○○○○○○○○○○ ○○○○○固坦承於前揭時、地持菜刀砍
    傷告訴人丙○○○○○○○○ ○○○○○○之事實，惟矢口否認有何殺人未
    遂犯行，辯稱：當時其酒後與丙○○○○○○○○ ○○○○○○因使用CD問
    題發生爭吵，因生氣而持刀欲教訓丙○○○○○○○○ ○○○○○○云云；
    指定辯護人則為被告辯稱：被告與丙○○○○○○○○ ○○○○○○間並無
    仇恨，況被告並無殺人動機及犯意，僅因酒後欲教訓丙○○○○○○○○ ○○○○○○而持生鏽之菜刀出手傷人，當無殺人之故意云云
    。惟查：
  (一)證人即告訴人丙○○○○○○○○ ○○○○○○於警詢中及本院審理中均證
    述，其與被告於95年7 月9 日晚上11時許，在正新公司員工
    宿舍213 號寢室內共同飲酒時，因其拒絕出借音樂CD與被告
    而發生爭執，被告即於同日晚上11時30分，先離開前揭員工
    宿舍213 號寢室，復持菜刀1 把，折返至其前揭寢室內，逕
    由上往下斜朝其頭部、左上臂猛砍數刀，經其閃躲不及，仍
    受有頭部2 處外傷及左上臂1 處刀傷傷害，而送醫救治（參
    見偵查卷宗第44頁至第45頁、本院95年9 月29日審判筆錄第
    15頁至第17頁）等語，核與證人即被告之弟甲○○○○○○○○○○○○○○○○○於警詢及本院審理中證稱：其與被告、丙○○○○○○○○ ○○○○○○於95年7 月9 日晚上11時許，在正新公司員工宿舍213
    號寢室內飲酒，其先返回自己位於正新公司員工宿舍207 號
    寢室內休息，嗣被告亦返回員工宿舍207 號寢室表示與丙○○○○○○○○ ○○○○○○發生爭執，其則至員工宿舍213 號寢室瞭解爭
    執原委，後來被告則自宿舍207 號寢室持真實姓名不詳前員
    工所遺留之菜刀1 把返回員工宿舍213 號寢室，由上往下斜
    朝丙○○○○○○○○ ○○○○○○頭部猛砍數刀，丙○○○○○○○○ ○○○○○○則閃
    躲後仍受有頭部傷害（參見偵查卷宗第46頁至第47頁、本院
    95年9 月29日審判筆錄第6 頁至第13頁）等語；證人即告訴
    人之室友UNKET MONTRI於警詢中證稱：案發當時其正在員工
    宿舍213 號寢室睡覺，經聽見爭吵聲音而起床，則看見有人
    拉住被告，而被告正手持菜刀（參見偵查卷宗第50頁）等語
    之內容相符，亦核與告訴人身上所受之傷勢相符，是被告確
    有持刀由上往下朝告訴人頭部斜揮砍之事實，應可認定。
  (二)按刑法上殺人與傷害罪之區別，應以加害人有無殺意為斷，
    以戕害他人生命之故意，著手於刺殺之實行而未發生死亡之
    結果，為殺人未遂；倘無使人喪失生命之故意，僅在使其身
    體、健康受到傷害，則為傷害罪，二罪皆發生傷害之結果，
    祗其主觀犯意及身體傷害程度不同而已。被害人所受傷害之
    程度及部位，固不能據為認定有無殺人犯意之唯一標準，但
    被害人所受傷害之程度、部位，及加害人之下手情形如何，
    於審究犯意方面，仍不失為重要參考（最高法院20年非字第
    104 號判例、87年度臺上字第4494號判決要旨參考）；又按
    殺人未遂與傷害之區別，應以實施加害時，有無殺意為斷，
    不能因與被害人無深仇大恨，即認無殺人之故意；被害人所
    受之傷害程度，雖不能據為認定有無殺意之唯一標準，但加
    害人之下手情形如何，於審究犯意方面，仍不失為重要參考
    資料；至其殺意之有無，雖不以兇器之種類及傷痕之多少等
    ，為絕對之認定標準，但加害人下手之部位、用力之程度，
    仍非不可藉為判斷有無殺意之心證依據（最高法院74年度臺
    上字第6585號、84年度臺上字第3179號、87年度臺上字第31
    23號判決要旨參照）。經查：
    (1)被告持以砍殺告訴人丙○○○○○○○○ ○○○○○○之菜刀，刀刃部分
      為金屬製材質，不銳利，長約17公分；刀柄部分為木製材
      質，長約10公分等情，此有扣案菜刀照片2 紙（參見偵查
      卷宗第59頁）附卷可參，核屬相符，並有扣案菜刀1 把可
      佐，業經本院勘驗屬實（參見本院95年9 月29日審判筆錄
      第25頁）；而告訴人受有頭部長8 公分、4 公分之2 處外
      傷併撕裂傷害、頭顱骨折及左上臂長3 公分之1 處撕裂傷
      害，經送醫而倖免於死之事實，此有現場照片9 張、員生
      醫院95年7 月10日診斷證明書1 份、95年8 月10日95員生
      （行）字第105 號函檢附之病歷摘要表及傷口照片各1 份
      、95年8 月29日95員生（行）字第114 號函檢附之急診病
      歷紀錄、護理紀錄（參見偵查卷宗第16頁至第19頁、第57
      頁至第58頁；本院卷宗）在卷可參，核屬相符，是告訴人
      係因被告之攻擊行為，而受有前揭傷害，應堪認定。
    (2)爰審酌被告為智識健全之成年人，持前揭菜刀砍向告訴人
      丙○○○○○○○○ ○○○○○○頭部，雖前揭菜刀不甚鋒利，然告訴人
      受傷之頭部屬人體重要致命部位，且告訴人所受傷害均屬
      深切割傷，並導致頭顱骨因而骨折，況被告係持刀由上朝
      下斜往告訴人頭部之人體重要部位猛砍數刀等情，業經證
      人即被告之弟甲○○○○○○○○○○○ ○○○○○○ 於本院審理中證述屬
      實（參見本院95年9 月29日審判筆錄），顯見被告下手時
      力道猛重，並由告訴人所受傷勢，足徵被告持刀下手之兇
      狠、殺意之堅定，是以被告於持刀砍殺告訴人時確有致告
      訴人於死之犯意，至為灼然。否則，倘被告之意僅止於傷
      害而無取人性命之意思，則儘可僅以刀作勢揮動比劃或持
      傷害性較低之器具攻擊，然其卻係持可重創人身甚而危害
      性命之菜刀，且以朝頭部揮砍之方式為之，足認被告顯有
      殺人之犯意至明，雖本案倖因告訴人及時送醫急救，而未
      發生死亡結果，但不能因此認為被告於行為時即無殺人之
      犯意。辯護意旨及被告前揭辯稱無殺人之犯意，而為傷害
      犯行云云，顯難與被告表現其外之客觀行為相稱，應屬避
      重就輕之詞，不足採信。
    (3)至員生醫院固曾向本院函稱：被害人丙○○○○○○○○ ○○○○○○
      於95年7 月10日凌晨1 時37分至該院急診就醫時，身上受
      有頭部長8 公分、4 公分之2 處外傷併撕裂傷害、頭顱骨
      折及左上臂長3 公分之1 處撕裂傷，但生命跡象穩定，無
      立即死亡等語，此有該院95年8 月29日95員生（行）字第
      114 函檢附之病歷摘要影本1 紙（參見本院卷宗）在卷可
      參，然此乃該院就被害人丙○○○○○○○○ ○○○○○○於就醫診療後
      所為之意見，自無從單憑此據以認定被告行為當時無殺人
      之犯意，故尚不得為被告有利之認定。
  (三)綜上所述，被告前揭所辯，均為事後卸責之詞，不足採信，
    本案事證明確，被告殺人未遂犯行，洵堪認定。
三、核被告所為，係犯刑法第271 條第2 項、第1 項之殺人未遂
    罪。被告已著手於殺人行為之實施，因告訴人丙○○○○○○○○ ○○○○○○經送醫急救後，始未生死亡之結果，其行為尚屬未遂，
    應依刑法第25條第2 項之規定減輕其刑。爰審酌被告與告訴
    人並無深仇大恨，僅因與告訴人商借CD糾紛，而對告訴人心
    生不滿即持刀對告訴人施暴，手段兇狠，且致告訴人受有上
    開有致命危險之傷害，惡性非輕，又迄今仍未與告訴人達成
    和解等一切情狀，量處如主文所示之刑。按刑法第95條規定
    ：外國人受有期徒刑以上刑之宣告者，得於刑之執行完畢或
    赦免後，驅逐出境。是否一併宣告驅逐出境，固由法院酌情
    依職權決定之，採職權宣告主義。但驅逐出境，係將有危險
    性之外國人驅離逐出本國國境，禁止其繼續在本國居留，以
    維護本國社會安全所為之保安處分，對於原來在本國合法居
    留之外國人而言，實為限制其居住自由之嚴厲措施。故外國
    人犯罪經法院宣告有期徒刑以上之刑者，是否有併予驅逐出
    境之必要，應由法院依據個案之情節，具體審酌該外國人一
    切犯罪情狀及有無繼續危害社會安全之虞，審慎決定之，尤
    應注意符合比例原則，以兼顧人權之保障及社會安全之維護
    （最高法院94年度臺上字第404 號判決要旨參照）。經查，
    被告為泰國籍人為外國人，此有外僑居留證、外勞居留資料
    查詢各1 紙、正新公司95年8 月11日正管人發字第187 號函
    檢附之護照影本1 紙（參見偵查卷宗第20頁、第25頁；本院
    卷宗）附卷可參，所為前揭殺人未遂犯行具有相當危險性，
    如於刑罰執行完畢或赦免後，繼續居留我國國內，有繼續危
    害社會安全之虞，且其受本案有期徒刑以上刑之宣告，於執
    行完畢或赦免後，不宜再留滯國內，爰依刑法第95條之規定
    ，併宣告於刑之執行完畢或赦免後，予以驅逐出境。另扣案
    之菜刀1 把，雖係供被告犯罪所用之物，然係真實姓名不詳
    前員工所遺留，非為被告所有等情，業據證人甲○○○○○○○○○○○○○○○○○於本院審理中證述明確（參見本院95年9 月29日審理
    筆錄第9 頁），核與被告於本院審理時所述相符，是前揭菜
    刀既非被告所有且亦非違禁物品，爰不予宣告沒收。
四、末按刑法第59條規定犯罪情狀可憫恕者，得酌量減輕其刑，
    固為法院依法得自由裁量之事項，然非漫無限制，必須犯罪
    另有特殊之原因與環境，在客觀上足以引起一般同情，認為
    即予宣告法定低度刑期尤嫌過重者，始有其適用。是為此項
    裁量減刑時，必須就被告全部犯罪情狀予以審酌在客觀上是
    否有足以引起社會上一般人之同情，而可憫恕之情形，始稱
    適法（最高法院88年度臺上字第6683號判決要旨參照）。而
    本案被告犯行，均已如前述，依被告犯罪情狀，僅因與告訴
    人丙○○○○○○○○ ○○○○○○商借CD糾紛而心生怨懟，即持菜刀，近
    距離朝告訴人身體揮砍，且不只揮刀1 次，致告訴人受有前
    揭刀傷及骨折等傷害，衡情並無何等足以引起一般同情之客
    觀情狀而應予以憫恕，爰不依刑法第59條酌減其刑；另按刑
    法第62條所謂未發覺之罪，係指凡有搜查權之官吏，不知有
    犯罪之事實，或雖知有犯罪之事實，而不知犯罪人為何人者
    ，均屬之（最高法院26年渝上字第1839號判例要旨參照）。
    經查，本案發生後，彰化縣警察局員林分局警員羅俊峰依據
    案外人正新公司外籍勞工管理員報案後，至案發地點處理時
    ，經該管理員告知係被告行兇後，其再至被告寢室詢問被告
    ，被告方表示為行兇者等情，業經證人即警員羅俊峰於本院
    審理時證述明確（參見本院95年9 月29日審理筆錄第18頁至
    第19頁）。是本案在有偵查權限之警員到現場處理時，警員
    已知犯罪人為何人後，被告方才坦承其係持刀行兇者，尚與
    自首要件不符，均附此敘明。
據上論斷，應依刑事訴訟法第299條第1項前段，刑法第271條第2
項、第1項、第25條第2項、第95條，判決如主文。
本案經檢察官吳宗達到庭執行職務。
中    華    民    國    95    年    10    月    13    日
                  刑事第一庭    審判長法  官 葉榮郎
                                      法  官 郭麗萍
                                      法  官 唐中興
以上正本證明與原本無異。
如不服本判決，應於判決送達後十日內向本院提出上訴狀 (須附
繕本 )。
告訴人或被害人對於判決如有不服具備理由請求檢察官上訴者，
其上訴期間之計算係以檢察官收受判決正本之日期為準。
中    華    民    國    95    年    10    月    13    日
                                      書記官 施惠卿
附錄本案判決論罪科刑法條：
中華民國刑法第271條
殺人者，處死刑、無期徒刑或 10 年以上有期徒刑。
前項之未遂犯罰之。
預備犯第 1 項之罪者，處 2 年以下有期徒刑。


司法院資訊處製作；財團法人民間司法改革基金會備份。
